臺灣高等法院臺南分院民事判決　94年度上字第40號
　　上　訴　人　甲○○
　　　　　　　　己○○
　　共　　　同
　　訴訟代理人　周進田　律師
　　被 上 訴人　丙○○
上列當事人間請求遷讓房屋事件，上訴人對於中華民國九十四年
一月十二日臺灣臺南地方法院第一審判決（九十三年度訴字第三
四七號）提起上訴，經本院於九十四年六月二十一日言詞辯論終
結後，判決如下：
      主      文
上訴駁回。
第二審訴訟費用由上訴人甲○○負擔五分之三，餘由上訴人己○
○負擔。
      事實及理由
一、被上訴人主張：門牌號碼台南縣永康市○○里○○路三一六
    號三層樓房（含四樓增建部分）之未辦保存登記建物一棟，
    原係上訴人甲○○所有，同市○○里○○路三三二號二層樓
    房（含三樓增建部分）之未辦保存登記建物一棟，原係上訴
    人己○○所有（上開房屋基地均係訴外人大灣廣護宮所有）
    ，於民國八十九年十一月二十一日（原判決誤載二十二日）
    、同年月二十九日，由上訴人甲○○、己○○分別以新台幣
    （下同）三百萬元、二百萬元出售予被上訴人，雙方簽立買
    賣契約書，除均約定出賣人自買賣契約成立二年內，保留以
    原價買回之權利外，並自同日起由買受人將上開房屋分別出
    租予原出賣人，租金以買賣總價月息二分計算，若一期未付
    ，即喪失買回期限利益。嗣二年期滿，上訴人二人未買回系
    爭房屋，於九十一年十一月二十二日、同年月二十九日雙方
    重訂租賃契約，約定租期為一年，每月租金上訴人甲○○為
    六萬元，上訴人己○○為四萬元，租期屆滿除經出租人同意
    外，應即遷空交還，如不即時遷讓交還房屋，出租人每月得
    向承租人請求按租金五倍計算之違約金至遷讓之日止。惟上
    訴人甲○○、己○○二人係自九十一年六月起即未繳納租金
    ，分別積欠一百零八萬元及七十二萬元租金，迭經催討未果
    ，為此，本於租賃契約之法律關係，請求上訴人二人各別遷
    讓交還系爭房屋，並給付積欠之租金，及自租賃期滿翌日起
    至遷讓返還房屋之日止，按月依租金一倍計算之違約金，而
    於原審聲明：(一)上訴人甲○○應將門牌號碼台南縣永康市○
    ○里○○路三一六號房屋壹棟遷讓交還被上訴人，並給付上
    訴人一百零八萬元及按法定利率計算之利息，暨自九十二年
    十一月二十三日起至返還上開房屋之日止，按月給付六萬元
    之違約金。(二)上訴人己○○應將門牌號碼台南縣永康市○○
    里○○路三三二號房屋壹棟遷讓交還被上訴人，並給付上訴
    人七十二萬元及按法定利率計算之利息，暨自九十二年十一
    月三十日起至返還上開房屋之日止，按月給付被上訴人四萬
    元之違約金；(三)願供擔保請准宣告假執行。原審判決被上訴
    人全部勝訴後，案經上訴人提起上訴到院，被上訴人於本審
    則聲明：上訴駁回等語。
二、上訴人二人則否認被上訴人主張之事實，並以：渠等係於八
    十九年十一月間分別向被上訴人借款三百萬元及二百萬元，
    因系爭房屋均未辦保存登記，無法設定抵押權登記，乃以移
    轉所有權予被上訴人方式作為借款之擔保，並虛偽簽立系爭
    買賣契約及租賃契約書。渠等二人並未分別以每月六萬元及
    四萬元之租金向被上訴人承租系爭房屋，被上訴人據以請求
    遷讓房屋及租金之系爭買賣契約及租賃契約，實際隱藏兩造
    約定之消費借貸契約而為虛偽記載，上開買賣契約及租賃契
    約均屬兩造通謀虛偽意思表示，應屬無效，被上訴人請求遷
    讓房屋及給付租金，顯無理由等情詞，資為抗辯，於原審聲
    明：(一)被上訴人之訴及假執行之聲請均駁回。(二)如受不利判
    決，願供擔保，請准免為假執行。原審判決後，上訴人提起
    上訴到院，於本審則聲明：(一)原判決廢棄。(二)上開廢棄部分
    ，被上訴人在第一審之訴及假執行之聲請均駁回。
三、兩造不爭執之事實：
（一）門牌號碼台南縣永康市○○里○○路三一六號三層樓房（
      含四樓增建部分），及同市○○里○○路三三二號二層樓
      房（含三樓增建部分），均係未辦保存登記建物，折舊年
      數分別為三十四年及三十八年，原係上訴人甲○○、己○
      ○所有，房屋坐落基地則係訴外人大灣廣護宮所有。
（二）兩造就系爭二棟房屋均訂立有買賣契約書及房屋租賃契約
    　，系爭二棟房屋之納稅義務人並已變更為被上訴人丙○○
      。系爭二棟房屋迄今仍由上訴人甲○○、己○○二人繼續
      占有使用。
（三）系爭二棟房屋之房屋稅及使用訴外人大灣廣護宮基地使用
      費係由上訴人繳納。
（四）上訴人甲○○、己○○二人因本件糾紛分別積欠被上訴人
      一百零八萬元、七十二萬元。
（五）上開事實除據被上訴人於原審提出而為上訴人所不爭之買
      賣契約書及房屋租賃契約，建築改良物買賣契約書、契稅
      繳款書、爭房屋稅籍證明等件（原審卷第八頁至第二一頁
      第三六頁至第三九頁），及上訴人於原審提出之收據、房
      屋稅額繳款書（原審卷第六九頁至七一頁）為證外，並為
      兩造所不爭，均堪信實。
四、被上訴人另主張上訴人二人分別就系爭二棟房屋出售予伊，
    約定上訴人二人於二年內得以原價買回，並由伊自同日起將
    系爭二棟房屋分別出租予上訴人二人；嗣二年期滿上訴人二
    人均未買回，兩造乃另於九十一年十一月二十二日、同年月
    二十九日重訂租賃契約，約定租期為一年，詎租期屆滿後，
    上訴人二人除分別積欠租金一百零八萬元、七十二萬元外，
    復拒不返還租賃物房屋，應按月以租金一倍計算給付違約金
    等語，則為上訴人否認，並抗辯：系爭買賣契約及租賃契約
    均係兩造通謀虛偽意思表示，系爭租賃契約約定之租金，實
    係上訴人向被上訴人分別借款三百萬元、二百萬元之每月利
    息，兩造間並無租賃契約存在，被上訴人本於租賃契約法律
    關係請求返還租賃物及給付租金、違約金，即屬無據等語；
    是本件首應究者，厥為兩造間就系爭房屋訂立之買賣契約及
    租賃契約是否係兩造間之通謀虛偽意思表示而無效。
五、按當事人主張有利於己之事實者，就其事實有舉證之責任，
    民事訴訟法第二百七十七條前段定有明文；又按民法第八十
    七條第一項所謂通謀虛偽意思表示，係指表意人與相對人雙
    方故意為不符真意之表示而言，若僅一方無欲為其意思表示
    所拘束之意而表示與真意不符之意思者，即難指為通謀而為
    虛偽意思表示，最高法院著有五十年台上字第四二一號判例
    可資參照；是以相對人不僅須知表意人非真意，並須就表意
    人非真意之表示相與為非真意之合意，始為相當。本件上訴
    人二人自認與被上訴人訂立系爭房屋買賣契約書及租賃契約
    書之事實，惟抗辯系爭買賣契約及租賃契約之訂立，實係供
    作上訴人二人向被上訴人分別借貸三百萬元及二百萬元之債
    務擔保，而通謀虛偽成立云云，既為被上訴人否認，揆諸上
    開說明，自應由上訴人二人就系爭買賣契約及租賃契約係兩
    造通謀虛偽成立之事實，負舉證之責。
六、本件上訴人抗辯系爭二棟房屋之買賣契約及租賃契約均係兩
    造通謀虛偽成立者，無非係以：系爭二棟房屋之基地使用費
    及房屋稅均由渠等繳納，且系爭房屋之基地分別僅十五坪及
    十二坪，位處鄉間，頂樓又係簡陋之鐵皮屋，依簽約當時之
    市場行情，絕無可能分別以每月六萬元及四萬元之租金承租
    ，及證人丁○○、李黃玉春、乙○○分別於本院受命法官行
    準備程序時之證述為其論據；惟查：
（一）被上訴人主張兩造間就系爭二棟房屋確已成立買賣及租賃
      契約法律關係之事實，除有上開卷附之買賣契約書、契稅
      繳款書及租賃契約書、房屋稅籍證明書等件為證，已如上
      述外，即上訴人二人亦自認上開房屋買賣契約及租賃契約
      為真正，參以證人即代辦本件房屋買賣之代書庚○○，於
      本院受命法官九十四年四月七日行準備程序時到場結證：
      「本件原來就是買賣，之前被上訴人曾經向伊表示要在永
      康市大灣買一間店面，所以伊介紹他們認識，先後約談了
      一或二次，伊都有在場。（上訴人）第一次還是向伊說要
      借錢，伊說：要借錢乾脆就賣一賣。第二次就沒有說要借
      錢，當時第一間買三百萬元、第二間買二百萬元。（為何
      有買回條件？）是賣的人要求的，因住久有感情捨不得賣
      。當時就有提到期間是要用租賃方式，房屋沒有實際點交
      。租屋的條件是二年期間，租金是談到一間六萬元、一間
      是四萬元。伊是用兩造印鑑證明向市公所報契稅（公契）
      、向稅捐處辦理稅籍變更。本件並沒有辦理借款」等語明
      確（本院卷第五九頁、第六十頁），堪信被上訴人此部分
      之主張為真實。
（二）又系爭二件買賣契約書第六條均載明：「買回條件：自本
      契約成立時二年內乙方（按即上訴人二人）保留買回之權
      利，買回價款以本契約之買賣總價款，但期限屆滿經甲方
      （按即被上訴人）同意得延長之。本件買賣房屋由甲方租
      與乙方，租金以買賣總價款每月月息二分計算，若乙方一
      期未付時，即喪失買回之期限利益，並應即遷讓房屋與甲
      方，絕無異議。乙方於租用期間內有關該房屋之一切稅款
      概由乙方負責繳納（上訴人己○○與被上訴人之買賣契約
      則載為【租用期間房屋稅由乙方負責】），並不得轉租與
      他人。」，此有上開卷附之買賣契約書（原審卷第八、九
      頁）可參。是以上訴人二人繳納房屋稅及基地使用費用既
      係基於系爭買賣契約之自由約定，乃上訴人猶抗辯房屋稅
      及基地使用費由承租之上訴人負擔與常情不合云云，而置
      契約自由於不顧，即無足採。
（三）至於證人丁○○於本院受命法官九十四年三月十七日行準
      備程序時到場固供證：伊曾偕訴外人戊○○與被上訴人協
      調處理兩造間糾紛事宜時，有提到借款及利息的問題，被
      上訴人要求整筆還等語，不惟為被上訴人否認，且其另供
      證：上訴人己○○曾打電話給伊，伊在電話中向己○○提
      到與被上訴人協調之上開事項等語，經與上訴人己○○本
      人隔離訊問結果，亦為己○○否認，是證人丁○○與上訴
      人己○○本人之證述情節不相吻合，證人丁○○所證是否
      屬實已非無疑，且縱證人所言屬實，所證事項亦僅係事後
      與被上訴人協調兩造間糾紛而已，對於兩造間在訂立系爭
      買賣及租賃契約時，是否確係基於通謀虛偽意思表示所為
      之事實，亦難據以直接證明。至於證人李黃玉春、乙○○
      於本院受命法官九十四年五月二十六日行準備程序時雖到
      場供證：曾委託訴外人庚○○代辦以未保存登記建物擔保
      債務方式，向第三人借款之事宜等語，惟其二人同時證述
      因時間相隔太久，相關資料均已逸失，無法提供等語，則
      其二人證述內容是否確實無誤，亦非無疑，更且縱證人李
      黃玉春、乙○○二人所證屬實，僅足證明庚○○代書確有
      為其等代辦證述之借款事實而已，亦難僅憑其二人證述，
      遽認兩造間訂立上開買賣及租賃契約，即係供作上訴人向
      被上訴人借款之擔保。
（四）綜合上情，證人丁○○、李黃玉春、乙○○三人之上開證
      述，無法作為上訴人抗辯之有利證明。參以一般買賣房地
      之常情，房屋每因建築時間之遠近，而有折舊問題，未如
      基地可以不受時間限制，是以舊屋買賣之價格，常以基地
      面積大小、所處位置是否繁榮與否，影響交易價格至深。
      至於租賃房屋之租金高低則反之，每以承租地點所處位置
      是否便於利用，人潮是否匯集等因素為最主要考量，至於
      租賃物房屋之新舊則次之，此等考量因素，尤以供作經營
      之店面租賃為然。本件系爭買賣標的物僅有房屋而不及於
      基地，房屋之折舊年數分別為三十四年及三十八年，已如
      上述，其殘值所剩有限，更且買賣契約約定出賣人可於二
      年內以原價買回，則系爭房屋之買賣價格較諸一般房屋及
      基地合併買賣之交易行情為低，尚無特別奇異之處。惟系
      爭房屋坐落在台南縣永康市大灣地區，地點位於交通要衢
      ，交通便捷，人潮往來密集，且供為店面使用乙情，有上
      訴人提出之系爭房屋位置照片十二幀、位置圖可參（本院
      卷第七三、七四頁、第八二、八三頁），對於房屋租用之
      經濟價值不低，本件系爭房屋之租金分別為六萬元及四萬
      元，與系爭房屋之坐落地段、租用之經濟價值相較，亦無
      明顯不合。上訴人認系爭房屋之基地使用費及房屋稅均由
      渠等繳納，且系爭房屋之基地，分別僅十五坪及十二坪，
      位處鄉間，頂樓又係簡陋之鐵皮屋，依簽約當時之市場行
      情，絕無可能分別以每月六萬元及四萬元之租金承租云云
      ，核係臆測之詞，委不足採。是縱上訴人二人確係以借款
      之意思訂立系爭買賣及租賃契約，而有無欲為其意思表示
      所拘束之意，而表示與真意不符之意思情事，惟被上訴人
      既始終以買賣及租賃系爭房屋之意思表示與上訴人二人訂
      立系爭契約，並無故意為不符真意之表示情形，揆諸上開
      說明，兩造間並無通謀虛偽可言。上訴人抗辯：兩造間就
      成立系爭買賣及租賃契約之意思表示係通謀虛偽，應屬無
      效云云，尚屬無法證明，渠等所辯要無足採。
七、第按承租人應依約定日期，支付租金；如租金分期支付者，
    於每期屆滿時支付之。租賃定有期限者，其租賃關係於期限
    屆滿時消滅。承租人於租賃關係終止後，應返還租賃物，民
    法四百三十九條、第四百五十條第一項、第四百五十五條分
    別定有明文；系爭二棟房屋確係由上訴人甲○○、己○○分
    別出售予被上訴人，雖未實際點交系爭房屋，而以成立租賃
    關係方式，由被上訴人將系爭房屋出租上訴人二人，於當事
    人間核係以使被上訴人取得間接占有方式，以代事實上處分
    權之移轉交付，被上訴人仍取得系爭二棟房屋之事實上處分
    權。上訴人二人因未於二年內以原價買回，兩造乃另訂租賃
    契約，約定租期為一年，嗣系爭租賃契約分別於九十二年十
    一月二十二日、同年月二十九日屆滿，亦有上開卷附之系爭
    房屋租賃契約二件可佐，乃上訴人二人自九十一年六月起即
    未繳納租金，分別積欠一百零八萬元及七十二萬元租金，且
    於租賃期間屆滿後仍繼續占有使用系爭房屋，則被上訴人本
    於租賃物返還請求權，請求上訴人甲○○二人應分別將租賃
    物返還，及給付上開積欠之租金，即無不合。
八、再按當事人得約定債務人於債務不履行時，應支付違約金。
    違約金，除當事人另有訂定外，視為因不履行而生損害之賠
    償總額。其約定如債務人不於適當時期或不依適當方法履行
    債務時，即須支付違約金者，債權人除得請求履行債務外，
    違約金視為因不於適當時期或不依適當方法履行債務所生損
    害之賠償總額，民法第二百五十條第一項、第二項分別定有
    明文；又按所謂懲罰性之違約金，必須於契約中明定，如債
    務人不於適當時期或不以適當方法履行債務時，而須支付違
    約金者，始足當之，否則，契約縱有履行期或履行方法之約
    定，其所定違約金，仍應視為賠償總額之預定（最高法院七
    十年台上字第四七八二號判決意旨參照）；查：系爭卷附二
    件租賃契約（九十一年十一月二十二日、同年月二十九日分
    別簽立）第六條均約定：「乙方（按分別指上訴人甲○○、
    己○○二人）於租期屆滿時，除經甲方同意繼續出租外，應
    即日將租賃房屋誠心按照原狀遷空交還甲方，不得藉詞推諉
    或主張任何權利，如不即時交還房屋時，甲方每月得向乙方
    請求按照租金五倍之違約金至遷讓完了之日止。」等語，依
    上開條文所示，乃在規範訂約之上訴人二人應於租期屆滿時
    ，將系爭房屋遷讓交還，免致被上訴人受有無法使用系爭房
    屋之損失；是上開約定，名為違約金，實與相當於租金之損
    害賠償額者同，益見上開契約第六條之規定，乃訂約雙方共
    同認同之每月損害賠償總額範圍上限，其約定自屬賠償總額
    預定性之違約金至明。
九、末按約定之違約金是否過高，應就債務人若能如期履行債務
    時，債權人可得享受之一切利益為衡量之標準（最高法院五
    十一年台上字第十九號判例參照）；本件上訴人二人於租期
    屆滿後均未依約履行遷讓返還租賃物，致被上訴人受有無法
    收受租金之損害，被上訴人據以請求給付違約金作為損害之
    賠償，要無不合。本院參酌系爭房屋租賃關係消滅後，承租
    之上訴人二人仍為租賃物之使用收益，自係違約，其等仍繼
    續為無權占有使用行為，致被上訴人不能為租賃物之使用，
    至少受有相當於租金之損害，被上訴人因而請求按租金一倍
    計算之違約金，核與被上訴人無法使用系爭租賃物所受損害
    者同，堪信被上訴人請求上訴人二人應分別按系爭房屋之租
    金一倍計算違約金為給付，尚稱適當。
十、綜上，被上訴人請求上訴人甲○○遷讓交還台南縣永康市○
    ○里○○路三一六號房屋一棟，及自九十二年十一月二十三
    日起至遷讓返還房屋之日止，按月給付六萬元之違約金，併
    給付租金一百零八萬元；請求上訴人己○○遷讓交還同市○
    ○里○○路三三二號房屋一棟，及自九十二年十一月三十日
    起至遷讓返還房屋之日止，按月給付四萬元之違約金，併給
    付租金七十二萬元，暨就租金部分，均自原審起訴狀繕本送
    達上訴人二人之翌日即九十三年三月二十日（送達證書附於
    原審卷第四三頁、第四四頁）起至清償日止，按法定利率即
    週年利率百分之五計算之利息，核無不合，應予准許。原審
    為上訴人二人之敗訴判決，並依兩造之聲請，諭知准、免假
    執行之擔保金額，於法並無不合，上訴意旨仍執陳詞指摘原
    判決不當，求予廢棄改判，為無理由，應予駁回其等上訴。
十一、本件事證已臻明確，兩造其餘攻擊防禦方法及舉證與本件判
    決結果無涉，爰不一一論述，併此敘明。
十二、據上論結，本件上訴為無理由，依民事訴訟法第四百四十九
    條第一項、第七十八條、第八十五條第一項但書，判決如主
    文。
中　　華　　民　　國　　94　　年　　7　　月　　5  　　日
                      民事第二庭
                                審判長法　官  吳  志  誠
                                      法　官  李  素  靖
                                      法　官  李  文  賢
上為正本係照原本作成。
如對本判決上訴，須於判決送達後二十日內向本院提出上訴狀；
未表明上訴理由者，應於上訴後二十日內向本院提出理由書（須
附繕本）。
中　　華　　民　　國　　94　　年　　7　　月　　5  　　日
                                      書記官　劉　清　洪
                                                  K
